ACORDAO-COMPLETO-2479353

ACÓRDÃO 1117/2021 ATA 16/2021 - PLENÁRIO

VISTOS, relatados e discutidos estes autos da Representação formulada pelo Subprocurador-Geral Lucas Rocha Furtado, do Ministério Público junto ao TCU, com pedido de medida cautelar, acerca da possível inviabilidade de se implementar as promessas feitas pelo Governo Federal na Cúpula de Líderes sobre o Clima de 2021, ante o anúncio de corte de recursos do orçamento geral ao Ministério do Meio Ambiente, em 23/04/2021.
ACORDAM os Ministros do Tribunal de Contas da União, reunidos em Sessão de Plenário, ante as razões expostas pelo Relator, em:
9.1. não conhecer da presente Representação, por não atender a requisito de admissibilidade previsto no art. 235, caput, do Regimento Interno/TCU;
9.2. encaminhar cópia do presente Acórdão à Procuradoria-Geral da República, para conhecimento e adoção das medidas que julgar necessárias;
9.3. dar ciência desta deliberação ao Representante;
9.4. arquivar o presente processo, com fundamento no art. 169, inciso III, do Regimento Interno/TCU.

Representação, com pedido de medida cautelar, acerca da possível inviabilidade de se implementar as promessas feitas pelo Governo Federal na Cúpula de Líderes sobre o Clima de 2021, ante o anúncio de corte de recursos do orçamento geral ao Ministério do Meio Ambiente, em 23/04/2021.

Ministério do Meio Ambiente (MMA) e Casa Civil da Presidência da República.

3. Representante: Subprocurador-Geral do Ministério Público junto ao TCU Lucas Rocha Furtado.

13.1. Ministros presentes: Ana Arraes (Presidente), Walton Alencar Rodrigues, Benjamin Zymler, Augusto Nardes, Raimundo Carreiro, Vital do Rêgo e Jorge Oliveira.
13.2. Ministro-Substituto convocado: Augusto Sherman Cavalcanti.
13.3. Ministros-Substitutos presentes: Marcos Bemquerer Costa (Relator), André Luís de Carvalho e Weder de Oliveira.

MARCOS BEMQUERER

Adoto como Relatório, com os pertinentes ajustes de forma, a instrução do Auditor Federal de Controle Externo da Secretaria de Controle Externo da Agricultura e do Meio Ambiente (peça 8) , que contou com a anuência do corpo diretivo daquela unidade técnica (peças 9-10) :
"INTRODUÇÃO
	Cuidam os autos de representação, com pedido de medida cautelar, impetrada pelo Subprocurador-Geral do Ministério Público junto ao TCU, Lucas Rocha Furtado. Em seu pedido (peça 1) , o Subprocurador-Geral requer que o Tribunal adote medidas tendentes a:
'a) apurar a viabilidade das implementações das promessas feitas pelo Governo Bolsonaro na Cúpula de Líderes sobre o Clima de 2021, diante da postura descompassada com o anúncio do Corte do Meio Ambiente divulgado no dia 23.04.2021 pelo Jornal 'Estadão', em desrespeito à preservação e à manutenção do meio ambiente ecologicamente equilibrado garantidos constitucionalmente nos arts. 23, incisos VI e VII, e 225 da CF/88; 
b) em caráter cautelar, determinar à Casa Civil da Presidência da República, com base no art. 44 da Lei nº 8.443/1992, que se abstenha de reduzir os gastos com Meio Ambiente até que o Tribunal decida sobre o mérito da questão e;
c) (...) em caráter cautelar, determinar à Casa Civil da Presidência da República, com base no art. 44 da Lei nº 8.443/1992, que adote as medidas necessárias para afastar temporariamente de suas funções o Sr. Ricardo de Aquino Salles, considerando que o incumbe, no papel de Ministro do Meio Ambiente, a implementação da política ambiental no Brasil, até que o Tribunal decida sobre o mérito da questão, uma vez que se fazem presentes o fumus boni iuris e o periculum in mora.'
2.	Ainda, o representante do Ministério Público junto ao TCU solicita que, considerando que as situações referenciadas podem configurar, no campo civil, atos de improbidade administrativa, seja dada ciência desta representação à Procuradoria-Geral da República para que adote as providências que entender cabíveis.
EXAME DE ADMISSIBILIDADE
3.	O Subprocurador-Geral possui legitimidade para representar a esta Corte de Contas, consoante disposto no inciso VII do art. 237 do RI/TCU c/c o art. 81, inciso I, da Lei 8.443/1992. No entanto, a representação não deve ser conhecida por não preencher os requisitos de admissibilidade constantes no art. 235 do Regimento Interno do TCU e no art. 103, § 1º, da Resolução-TCU 259/2014, tendo em vista que não aponta indícios concernentes à irregularidade ou ilegalidade, tão somente matérias jornalísticas, conforme exposto na seção subsequente. 
EXAME TÉCNICO
4.	Na peça exordial (peça 1) , o Subprocurador-geral Lucas Rocha Furtado aponta matéria do jornal 'Estadão', de 23/4/2021 (peça 2) , noticiando que o Governo Federal busca diminuir o orçamento do Meio Ambiente, conforme segue:
'BRASÍLIA - Um dia depois de o presidente Jair Bolsonaro prometer a líderes de 40 países que iria dobrar os repasses públicos para as áreas de fiscalização ambiental, o governo federal anunciou um corte de R$ 240 milhões no orçamento geral dedicado ao Ministério do Meio Ambiente (MMA) .'
5.	Segundo a matéria, os vetos publicados pelo Presidente da República afetam programas cruciais que são executados pelo Instituto Brasileiro do Meio Ambiente e dos Recursos Naturais Renováveis (Ibama) e pelo Instituto Chico Mendes de Biodiversidade (ICMBio) , os dois órgãos federais que cumprem a missão de proteger o meio ambiente.
6.	Conforme informado pelo periódico, houve redução de recursos para as ações destinadas à prevenção e controle de incêndios florestais nas áreas federais prioritárias, e cortes no orçamento do ICMBio em comparação aos anos de 2019 e de 2020.
7.	O representante alega que há claro descompasso entre as promessas feitas pelo Governo Federal, na Cúpula dos Líderes sobre o Clima de 2021, de que eliminaria o desmatamento ilegal até 2030 e reduziria as emissões de gases que causam mudanças climáticas, e as ações adotadas, apenas um dia depois do evento, com o anúncio dos cortes no orçamento relacionados ao meio ambiente.
8.	Ainda, aponta matéria publicada pelo jornal 'O Globo', que ressalta o ceticismo internacional sobre a atuação do Presidente Jair Bolsonaro na Cúpula do Clima (peça 2) .
9.	Finalmente, o Subprocurador-geral rememora que vem demonstrando, há tempos, o suposto descaso do atual Governo Federal com a questão ambiental, e cita algumas de suas representações autuadas no tribunal na área de meio ambiente.
10.	Em face do exposto, verifica-se que, em que pese haver uma suposta desarmonia entre o discurso do Governo Federal na Cúpula de Líderes sobre o Clima de 2021, e as ações adotadas no que se refere à execução orçamentária na área de meio ambiente, a peça inicial não traz indícios concernentes à irregularidade ou ilegalidade, tão somente matérias jornalísticas sobre ações discricionárias do Governo Federal, não estando preenchidos os devidos requisitos de admissibilidade.
PROPOSTA DE ENCAMINHAMENTO
11.	Ante todo o exposto, submetem-se os autos à consideração superior, propondo: 
	a) não conhecer da presente documentação como representação por não atender os requisitos de admissibilidade previstos no art. 235 do Regimento Interno do TCU e no art. 103, § 1º, da Resolução - TCU 259/2014; 
	b) determinar liminarmente o arquivamento deste processo, com fundamento no parágrafo único do art. 237, c/c o parágrafo único do art. 235, do Regimento Interno do TCU, e no art. 105 da Resolução - TCU 259/2014; 
	c) encaminhar o acórdão que vier a ser proferido ao representante, acompanhado do relatório e do voto que fundamentam a deliberação."
	É o Relatório.

não há.

Não atuou.

REPRESENTAÇÃO. NOTÍCIA DE RISCO DE QUE AS PROMESSAS FEITAS PELO GOVERNO FEDERAL NA CÚPULA DE LÍDERES SOBRE O CLIMA DE 2021 NÃO SEJAM CUMPRIDAS, ANTE O ANÚNCIO DE REDUÇÃO DO ORÇAMENTO DESTINADO A AÇÕES DE PROTEÇÃO DO MEIO AMBIENTE. NÃO CONHECIMENTO. ARQUIVAMENTO.

REPRESENTAÇÃO (REPR)

Secretaria de Controle Externo da Agricultura e do Meio Ambiente.

Trata-se da Representação de iniciativa do Subprocurador-Geral Lucas Rocha Furtado, do Ministério Público junto ao TCU, com pedido de medida cautelar, acerca da possível inviabilidade de se implementar as promessas feitas pelo Governo Federal na Cúpula de Líderes sobre o Clima de 2021, ante o anúncio de corte de recursos do orçamento geral ao Ministério do Meio Ambiente, em 23/04/2021, divulgado pelo jornal Estadão.
2.	Em peça exordial, o Representante afirma haver um descompasso entre as promessas feitas pelo Governo Federal na Cúpula de Líderes sobre o Clima de 2021, de reduzir o desmatamento ilegal e as emissões de gases que causam mudanças climáticas, e, o anúncio, no dia seguinte, de redução do orçamento destinado a órgãos federais que cumprem a missão de proteger o meio ambiente.
3.	Menciona não estar convencido do discurso apresentado pelo Governo Federal no referido encontro e que sua opinião não é isolada, visto que trecho de reportagem publicada pelo "O Globo" também ressalta o ceticismo internacional sobre a atuação do Presidente da República.
4.	O Subprocurador-Geral reforça a ideia de que o Estado deve zelar para que a atuação dos dirigentes seja vertida com qualidade em favor de toda a sociedade, sendo dever do Poder Público e da coletividade defender e preservar o meio ambiente ecologicamente equilibrado, conforme estabelece o art. 225, caput, da Constituição Federal.
5.	Entendendo necessárias as ações em prol de assegurar tais condições, o Representante relembra sua preocupação com a gestão do atual Governo Federal em relação às questões afetas ao meio ambiente e relata ter, em outros momentos, representado sobre o tema a este Tribunal.
6.	Com essa preocupação, o Subprocurador-Geral requer que o Tribunal adote medidas tendentes a apurar a viabilidade das implementações das promessas feitas pelo Governo na Cúpula de Líderes sobre o Clima de 2021, e, em caráter cautelar, determine à Casa Civil da Presidência da República, com base no art. 44 da Lei nº 8.443/1992, que se abstenha de reduzir os gastos com Meio Ambiente até que este Tribunal decida sobre o mérito da questão, bem como que adote as medidas necessárias para afastar temporariamente de suas funções o atual Ministro do Meio Ambiente, tendo em vista ser o responsável pela implementação da política ambiental no Brasil. 
7.	Em acréscimo, por considerar que as situações referenciadas podem configurar, no campo civil, atos de improbidade administrativa, solicita que seja dada ciência desta representação à Procuradoria-Geral da República.
8.	Entendo, assim como a Secretaria de Controle Externo da Agricultura e do Meio Ambiente - SecexAgroAmbiental, responsável pela instrução dos autos, que, embora o membro do Ministério Público junto ao TCU possua legitimidade para representar a esta Corte de Contas, é o caso de não conhecimento da documentação por ele apresentada como representação, visto que não preenche os requisitos de admissibilidade constantes no art. 235 do Regimento Interno e no art. 103, § 1º, da Resolução TCU 259/2014, porquanto desacompanhada de indícios de irregularidade ou ilegalidade. Tal situação também conduz ao não cabimento da cautelar requerida pelo representante por absoluta falta de elementos capazes a conferir-lhe a sustentação necessária à referida medida de urgência.  
9.	Assim sendo, deve o presente processo ser arquivado, sem prejuízo de que o Acórdão que vier a ser proferido seja encaminhado à Procuradoria-Geral da República, conforme solicitado pelo Subprocurador-Geral Lucas Rocha Furtado.
10.	Por fim, deve-se dar ciência do Acórdão a ser proferido ao Representante.
		Pelo exposto, manifesto-me por que seja adotado o Acórdão que ora submeto a este Colegiado.
T.C.U., Sala das Sessões, em 12 de maio de 2021.
MARCOS BEMQUERER COSTA
Relator